臺灣嘉義地方法院民事判決　九十一年度婚字第一一五號
　　原　　　告　乙○○
　　被　　　告　甲○○
右當事人間請求確認婚姻關係不存在等事件，本院判決如左：
    主    文
原告先、備之訴均駁回。
訴訟費用由原告負擔。
    事    實
甲、原告方面：
  一、聲明：
  （一）先位聲明：確認兩造婚姻關係不成立。
  （二）備位聲明：准原告與被告離婚。
  二、陳述：
  （一）兩造雖於民國八十七年三月十四日為結婚登記，惟兩造僅係朋友之誼，既未
        訂過婚，原告亦無與被告為夫妻之意願。原告於八十七年三月十四日在陳安
        之訓練機構上企管課時，應陳老師之安排，上台致詞，並當場表演求婚過程
        ，雖曾向被告求婚，但那只是遊戲活動，也是兒戲，主觀上無結婚之真意，
        客觀上亦無舉行結婚儀式或宴請親友，欠缺民法九百八十二條結婚之要件，
        其結婚仍為無效，惟兩造有戶籍之結婚登記，故有確認之必要。
  （二）若兩造婚姻有效，惟因當初是遊戲中求婚，原告並無與被告結婚之意，彼此
        沒有夫妻情感，被告雖偶有到過原告家小住，然係一人住樓下，一人住樓上
        ，無夫妻之實。被告亦與原告之母相處不好，且被告自承自八十九年六月十
        一日起回台中老家迄今。據此，兩造婚姻已難以維持，爰依民法第一千零五
        十二條第二項訴請離婚。
  三、證據：提出戶籍謄本一件、結婚證書影本一件為證
乙、被告方面：
  一、聲明：駁回原告之訴。
  二、陳述：八十七年三月十四日結婚當日，由陳安之主婚，並由現場工作人員見證
      ，是兩造之婚姻有公開之儀式，並有二人以上之證人，為合法有效。兩造結婚
      後，兩造先住在台北，當時還是住在同一房間，兩造有夫妻之實。八十七年六
      、七月間，原告出國到南非受訓，同年八月、十月被告去南非探視原告。原告
      受訓期滿回國後，兩造也都是住在一起，也有同床。八十九年一月底原告回國
      ，回國後兩造住在一起，同年三四、月間，兩造才分開住三、四樓，當時是原
      告要求，因為他說他要專心練跑。八十八年八月二十七日，被告之家人亦曾匯
      新台幣（下同）二十二萬元予被告當嫁妝。八十九年六月十五日被告會回娘家
      ，是應原告的要求才回去的，之前，原告就要求被告回娘家，但沒回去前，原
      告就暴力毆打被告，其中一次因為眼睛腫脹有去驗傷。
  三、證據：提出匯款單影本一件、原告個人宣傳資料一份、兩造之護照影本各一件
      ，並聲請訊問證人陳偉奇、丁裕恆。
丙、本院依職權函調閱兩造之結婚登記資料。
    理    由
一、原告主張：
（一）先位之訴：兩造雖於八十七年三月十四日為結婚登記，然原告並無結婚意願，
      當時係應陳老師之安排，上台致詞表演求婚過程，只是遊戲活動，亦無舉行結
      婚儀式或宴請親友，欠缺民法九百八十二條結婚之要件，其結婚仍為無效，惟
      兩造有戶籍之結婚登記，故有確認之必要。
（二）備位之訴：若認兩造婚姻有效，惟因當初是遊戲中求婚，原告並無與被告結婚
      之意，且婚後兩造亦無同居之事實。再者自八十九年六月十一日起回台中老家
      迄今。是兩造婚姻已難以維持，爰依民法第一千零五十二條第二項訴請離婚。
二、被告則以：八十七年三月十四日結婚當日，有主婚人及二個以上之證人，並有公
    開之儀式，為合法有效。婚後兩造住在台北，有夫妻之實。被告之家人亦曾匯二
    十二萬元予被告當嫁妝。八十七年八月、十月還去南非探視原告。原告受訓期滿
    回國後，兩造也都是住在一起，也都有同床。八十九年六月十五日被告會回娘家
    ，是應原告之要求才回去等語資為抗辯。
三、先位之訴部分：
（一）兩造於八十七年三月十四日為結婚日並已辦理結婚登記，有戶籍謄本一件、結
      婚證書影本一件可證。另證人丁裕恆證稱：（問：陳安之研究訓練機構是何性
      質？）是安排一些教育訓練的機構，負責人是陳安之老師。（問：你是其中的
      學員？）我也是當期的學員之一沒錯，當期是八十七年三月十三日到十五日，
      為期三天（提示同學通訊錄）是該期沒錯。（問：三月十四日那天有無上課？
      ）有。當天上課時，原告上講台當眾向被告求婚，陳老師就問原告，你願意娶
      被告為妻嗎？也問被告，是否願意嫁給原告，這都是當眾問，而且很正式的。
      他們雙方都有說願意這句話，當時現場有兩百多人。其中被告有問原告為何要
      娶我為妻，原告說因為他要為中華民國而跑的這個使命，而且在之前，被告就
      擔任原告有關馬拉松這個運動的義工，還有印製小冊子（被告當庭提出）。（
      問：在上這課的時候，有無舉行過這種活動？）在其他的課程裡面，曾經有過
      ，因為有些課程會透過遊戲的方式來表達，但是沒有像這次這麼正式。而且這
      次是我親眼所見。我親身感受這份儀式的莊重、隆重。而且是原告自己突然間
      提出的，我們還都很訝異。這件事並無事先先作安排。（問：你們授課時，老
      師做此活動時，是否會事先先作安排？）上課時，老師和學員會有一種互動，
      不是刻意的。（問：之後發生的事，如結婚證書及結婚登記等事，你們知道嗎
      ？）答：這我就不知道了，之後，被告有繼續當原告的義工替原告募款，我知
      道他們有繼續在一起，但是有無住一起，我不知道。我們都是基督徒，當時兩
      造應該都是真意要結婚的。（問：有無其他補充？）答：原告提起本件訴訟，
      我們都覺得很訝異，站在同學的立場，我覺得我應該出來說一些當時發生的真
      實狀況。我和兩造都是上課才認識，認識之後，我們都有斷續的聯絡，而且我
      也贊同原告為中華民國而跑的這活動，我們每個月都有接觸，而且被告也曾經
      為了這個活動向我們借款等語。證人陳偉奇證稱：（問：兩造發生結婚事情的
      當晚，你有無在場？）我有在場，當晚乙○○上場講話，他首先說要感謝他的
      義工甲○○，並當場向被告求婚。（問：後來情形如何？）我們當時有考慮到
      是否有結婚公開儀式的問題，當時有一同學是代書，說主要兩人願意，有公開
      儀式，且有二人以上的證人，就可以，當時兩人願意，就舉行結婚儀式，主婚
      人陳老師有問雙方，是否願意嫁娶的話，原告說願意，被告有刁難原告，要原
      告給他五十個理由，後來被告還是有執麥克風說她願意，之後，雙方就交換戒
      指。（問：當時是一個遊戲，或是正式的儀式？）據我當時所見，是很正式的
      一個儀式，而且他們兩造也已經交往很久了等語（以上見九十一年四月十七日
      筆錄）。由上二證人所述可證，兩造當時確有舉行正式之結婚儀式，並有二以
      上之證人，而非遊戲之婚姻。
（二）證人連忠銘證稱：（問：認識兩造嗎？）認識。（問：兩造結婚之事，你知道
      嗎？）我知道他們結婚之事，但是他們結婚的日期，我不知道。（問：他們有
      住在一起嗎？）三年前某天，我曾經去過他們家，在他們家的客廳，當時兩造
      和原告之母都有在場，就在他們的客廳聊了約三個鐘頭，我和原告比較熟。（
      問：後來被告為何去台中住？）這我不知道。（問：據你所知，兩造結婚後，
      有無共同生活？）據我所知，有。當時我和我太太一起去的，我太太也知道這
      件事。（問：兩造結婚是在何時、在何地、在什麼情形下結婚的，你知道嗎？
      ）在他們未結婚前，他們就已經在一起了，只是後來他們為何結婚，我不知道
      。我只有去過原告家裡一次。（問：當時你如何去原告家的？）當時我是和原
      告他們臨時聯絡後我們才過去，閒聊中，原告的母親對被告有所抱怨，好像不
      滿意被告等語（見九十一年九月十七日筆錄）。且原告亦自承：「（問：有無
      和被告住在一起？）有和被告住在一起，在八十八年我回國的時候。（問：住
      到何時？）斷斷續續，住到約八十九年三、四月間等語（見九十一年四月十七
      日筆錄），核與被告主張兩造婚後有一同居住之事實相符。是而兩造婚後亦有
      共同生活，顯見結婚當時兩造係有結婚之真意，而非兒戲。
（三）按結婚，應有公開儀式及二人以上之證人。民法第九百八十二條定有明文。而
      如前所述，兩造確有舉行正式之結婚儀式，並有二以上之證人，且兩造結婚當
      時兩造係有結婚之真意，而非兒戲。是而兩造之婚姻符合民法第九百八十二條
      之規定，從而先位之訴請求確認兩造婚姻關係不成立，為無理由，應予駁回。
四、備位之訴部分：如前所陳，兩造結婚時有結婚之意思，婚後亦有同居之事實，是
    而原告以：「當初是遊戲中求婚，原告並無與被告結婚之意，且婚後兩造亦無同
    居之事實」為訴請離婚，即屬無據。另被告自八十九年六月十一日起回台中娘家
    居住之事實，為兩造所不爭執，固屬真實。雖被告主張係原告要求被告回家娘居
    住，然被告未舉證以實其說，其空言主張，固不可採。惟被告表示願回去與原告
    同居，然原告不表同意，是而被告亦無惡意遺棄原告於繼續狀態之中。從而原告
    據此為備位之訴，訴請離婚亦屬無據，應予駁回。
五、據上論結，本件原告先、備位之訴均無理由，依民事訴訟法第七十八條判決如主
    文。
中　　　華　　　民　　　國　　九十一　　年　　　十　　　月　　 　三　　 日
~B臺灣嘉義地方法院家事法庭
~B　　法　官
右為正本係照原本作成
如對本判決上訴應於判決送達後廿日內向本院提出上訴狀
中　　　華　　　民　　　國　　九十一　　年　　　九　　　月　　 三十　　 日
~B　　書記官　楊福源
